【裁判字號】    92,上訴,569
【裁判日期】    920805
【裁判案由】    違反臺灣地區與大陸地區人民關係條例等
【裁判全文】
臺灣高等法院臺南分院刑事判決            九十二年度上訴字第五六九號    Ｇ
      上  訴  人
      即  被  告  甲  ○  ○
右上訴人因違反臺灣地區與大陸地區人民關係條例等案件，不服臺灣臺南地方法院九
十一年度訴字第一三九七號中華民國九十二年三月六日第一審判決（起訴案號：臺灣
臺南地方法院檢察署九十年度偵字第九六九六號、九十一年度偵第一二三一六號），
提起上訴，本院判決如左：
      主      文
原判決關於甲○○部分撤銷。
甲○○共同違反不得使大陸地區人民非法進入臺灣地區之規定，處有期徒刑陸月，如
易科罰金，以參佰元折算壹日。
      事      實
一、甲○○前於八十八年間因詐欺案件，經法院判處有期徒刑七月，緩刑三年確定。
    猶不知悔改，竟與乙○○及大陸女子張運榮（業經檢察官依職權為不起訴處分）
    共同基於使公務員登載不實文書之概括犯意聯絡，均明知大陸地區人民非經主管
    機關許可，不得進入台灣地區，竟謀議以假結婚真引進之方式，先由甲○○負責
    大陸地區接洽及仲介辦理假結婚，及安排乙○○在大陸地區食衣住行等相關事宜
    ，再由與張運榮不具結婚真意之乙○○於九十年三月間赴大陸地區配合甲○○等
    人之安排，於九十年三月十五日在大陸地區廣西省桂林市公證處與張運榮辦理假
    結婚。乙○○明知其與張運榮結婚係不實事項，竟仍於九十年四月十六日（起訴
    書誤載為九十年四月一日）持大陸地區出具之結婚證書、財團法人海峽交流基金
    會所出具之證明資料，向乙○○戶籍所在地之台南市安南區戶政事務所申辦結婚
    登記，使該所不知情之公務員將該不實事項，登載於職務上所掌之戶籍資料上，
    足以生損害於中華民國對戶籍管理之正確性。張運榮並據此安排後，於九十年五
    月三十日以探親名義入境我國。嗣於九十年八月三日，為警於另案查獲黃馨儀賣
    淫集團，而循線查獲。
二、案經台南市警察局第一分局報告臺灣台南地方法院檢察署檢察官偵查起訴暨檢察
    官自動檢舉偵查起訴。
      理      由
一、訊據上訴人即被告甲○○固坦承於九十年三月間，被告乙○○至大陸地區桂林市
    由伊接機，並由伊安排飯店，嗣後並帶被告乙○○至ＫＴＶ找一名大姐之事實，
    惟矢口否認右揭犯行，並辯稱：伊係受一名為「溫惠平」之人所託，始在大陸地
    區為被告乙○○接機、安排飯店，並帶被告乙○○至ＫＴＶ等事宜，惟之後伊即
    未再參與，另伊雖知悉被告乙○○欲與大陸女子結婚，然並不知道被告乙○○與
    張運榮係假結婚云云。
二、經查：
（一）按檢察官就犯罪事實一部起訴者，其效力及於全部，刑事訴訟法第二百六十七
      條定有明文，公訴人雖僅起訴被告甲○○等人向戶政機關申辦結婚登記使公務
      員登載不實之一部事實，就使大陸地區人民非法進入臺灣地區之事實並未起訴
      ，惟被告等人就各該部分既與起訴部分，既具有牽連犯裁判上一罪關係，為起
      訴效力所及，本院自得併予審理，合先敘明。
（二）同案被告乙○○與大陸女子張運榮確係假結婚乙節，業據乙○○於警訊時明確
      供承：「（你今日因何事至本組製作筆錄？）我因與大陸女子張運榮涉嫌假結
      婚為警方查獲，而為警方製作筆錄。」「（你與張運榮於何時？在何地結婚？
      是何人介紹你們結婚的人？人頭費代價為何？）於九十年三月十五日在廣西省
      桂林市與張運榮結婚後我再拿結婚證書到安南區戶政事務所辦理登記。是我朋
      友溫惠平介紹認識的。人頭費代價新台幣參萬元。」「（你與張運榮結婚後有
      無履行同居義務？．．．）沒有．．．。」「（你朋友溫惠平介紹張運榮給你
      認識時？有無告訴你說要讓張運榮從事賣淫工作？）沒有，只跟我說是要讓張
      運榮過來打工。」等語（詳警卷第一頁反面）。嗣於偵訊時經檢察官提示上開
      警訊筆錄時，被告乙○○表示警訊筆錄內容實在，並供承：「（你幫他在大陸
      與張運榮結婚，再來台登記酬勞多少？）他說三萬元，然回台就不見人影，實
      未取得。」「（回台後張運榮有無與你同居？）沒有。」「（張運榮來台後住
      那裡？）只知住高雄，她均未告知我，只有辦結婚登記時來找過我．．．。」
      「（張運榮來台賣淫所得你有無分得？）沒有．．．她只說是來台打工可憐她
      。」等語明確（詳九十年度偵字第九六九六號卷第十三頁反面、第十四頁正面
      ）。另於原審調查時亦供承上開警訊筆錄內容實在，且於「結婚前」溫惠平即
      表示要給伊三萬元之人頭費等語（詳本院卷第四七頁）。是依同案被告乙○○
      前揭供述內容，足知被告乙○○於至大陸地區與張運榮結婚之前，即已明確知
      悉張運榮與伊結婚之目的係來台非法打工，且伊之所以願與張運榮辦理假結婚
      係因可獲得三萬元之人頭費甚明。雖乙○○於本院審理中改稱：當初結婚時非
      無結婚之真意，係回國後，溫惠平表示要給伊三萬元人頭費，伊始知情云云，
      然乙○○前去大陸地區與張運榮結婚之費用係向一楊姓經紀人所借，在大陸地
      區之開銷全由被告甲○○支付，與張運榮結婚時僅拍結婚證書上之照片，未有
      婚紗照、未宴請親朋好友，更未見過張運榮之雙親，再者於張運榮來台後，復
      未與之同居共同生活，而僅知張運榮住居於高雄，卻不知其確實之居住地點等
      情，業據被告乙○○於原審審理中供承在卷（詳原審卷第四八頁、第四九頁、
      第七三頁，前揭偵查卷第十三頁反面、第十四頁正面）。凡此在在顯示被告乙
      ○○與張運榮之間婚姻，顯與一般具有結婚真意之婚姻，明顯有別，是同案被
      告乙○○於本院審理中所言，顯係事後迴護之詞，不足採信。
（三）至被告甲○○雖以前開情詞置辯，然同案被告乙○○於偵訊中供稱：「（在大
      陸地區是甲○○介紹你與你與張運榮認識？）是。是他安排見面。」「我下飛
      機，他（按指被告甲○○，以下同）就在大陸機場接我，一切由他安排，他說
      與張運榮要在大陸先辦『假結婚』。」「（在大陸如何與張運榮見面？）我在
      （大陸地區某家）ＫＴＶ，甲○○聯絡大陸方面的人帶張運榮來」「（在ＫＴ
      Ｖ甲○○如何說？）他說要與張運榮辦結婚手續」「（情形如何？）在大陸有
      一個大姐帶張運榮過來找甲○○。甲○○與大姐接洽，之後就辦結婚事宜了。
      」等語供述具體明確（詳前開偵查卷第四五頁反面至第四七頁正面）；同案被
      告乙○○又於原審審理時一再指訴：被告甲○○至機場接機，安排伊與張運榮
      見面及伊在大陸之食衣住行，伊在大陸之開支均由被告甲○○支付，且在於張
      運榮辦理結婚之前均與被告甲○○在一起，另伊由大陸方面之大姐安排拍攝結
      婚照，暨伊未曾見過張運榮雙親及宴客等情均為被告甲○○所知悉，再者，於
      張運榮入境台灣幾天後，被告甲○○更帶張運榮至台南公園由伊接張運榮回家
      住三、四天，另於伊回台灣後，被告甲○○並曾打電話促其趕快辦理結婚登記
      等語甚詳（詳原審卷第四六頁至第四九頁、第七三頁、第七四頁）。參以被告
      乙○○並無與大陸女子結婚之真意，其所以願與相關集團配合當人頭與張運榮
      結假婚，目的無非在賺取新台幣三萬元之人頭費，詳如前述，是被告乙○○既
      僅為人頭，在大陸地區又無地緣及人際關係，若無人事先接洽安排，被告乙○
      ○實無管道與張運榮會面，遑論與之辦理複雜之假結婚手續，況被告甲○○亦
      自承九十年三月間被告乙○○至大陸地區桂林市時由伊接機，並由伊安排飯店
      ，嗣後並帶被告乙○○至ＫＴＶ找一名大姐，且知悉被告乙○○係至大陸地區
      與大陸女子結婚等情，再佐以被告乙○○與甲○○間又毫無怨隙，且其為前揭
      供述之內容亦對己不利，其當無中生有，故為誣陷被告甲○○之理，堪認被告
      乙○○前揭所為之供述內容信而有徵，堪可採憑。
（四）被告甲○○雖又辯稱：被告乙○○於九十年四月十六日至同年四月二十五日向
      戶政事務所辦理結婚登記手續及來台相關資料時，依伊之護照及台胞證顯示，
      伊人係在大陸桂林市，是時伊不可能拿相關料與被告乙○○辦理結婚登記手續
      及來台相關資料，足見被告乙○○之供述不實，難以採憑云云。惟被告乙○○
      係供陳被告甲○○打電話促其趕快辦理結婚登記，另在高雄偶遇被告甲○○時
      被告甲○○係詢問伊申請結婚登記之文件是否已寄到等語（詳本院卷第七三頁
      、第七四頁）。從而，被告甲○○於九十年四月十六日至同年四月二十五日是
      否人在台灣於本案並無影響，是被告甲○○前揭辯詞，亦難採憑。又被告甲○
      ○自承與所謂「溫惠平」之人因買賣中古手機而認識，惟僅認識幾個月，且交
      情普通（詳本院卷第五一頁），惟被告甲○○於「溫惠平」以電話請託後，即
      願為素未謀面之被告乙○○接機、安排飯店、帶同被告乙○○至ＫＴＶ與大陸
      方面之人士接洽，嗣後竟無法與「溫惠平」聯繫，亦不知「溫惠平」之年籍、
      姓名、住居所地，顯異於常理，益徵被告甲○○辦稱伊不知被告乙○○與張運
      榮係假結婚等情，乃係臨訟飾詞，不足採信。
（五）綜上所述，被告甲○○所辯，顯係事後卸責之詞，不足採憑。此外，並有台南
      市安南區戶政事務所九十二年一月十一日南安戶三字第０九二００００二九六
      號函檢附之戶籍謄本、財團法人海峽交流基金會證明、廣西省壯族自治區桂林
      市公證處結婚公證書，內政部警政署入出境管理局九十二年一月八日境信昌字
      第０九二００００八七一號函檢附之出入境資料、張運榮大陸地區進入臺灣地
      區旅行證申請書、張運榮大陸地區人民進入臺灣地區保證書、委託書在卷（詳
      原審卷第十二頁至第十六頁、第十八頁至第二四頁）可稽，本件事證明確，被
      告甲○○犯行，堪以認定。
三、按中華民國憲法第四條明文規定：「中華民國領土，依其固有之疆域，非經國民
    大會之決議，不得變更之」，而國民大會亦未曾為變更領土之決議。又中華民國
    憲法增修條文第十一條復規定：「自由地區與大陸地區間人民權利義務關係及其
    他事務之處理，得以法律為特別之規定」，且臺灣地區與大陸地區人民關係條例
    第二條第二款更指明：「大陸地區：指台灣地區以外之中華民國領土」，亦揭示
    大陸地區仍屬我中華民國領土；該條例第七十五條復規定：「在大陸地區或在大
    陸船艦、航空器內犯罪，雖在大陸地區曾受處罰，仍得依法處斷。但得免其刑之
    全部或一部之執行」，據此，大陸地區現在雖因事實上之障礙，為我國主權所不
    及，但在大陸地區犯罪，仍應受我國法律之處罰，即明示大陸地區猶屬我國領域
    ，並未對其放棄主權，自不得將法權因事實上之障礙所不及，與領域外之地混為
    一談（最高法院八十九年度台非字第九四號判決意旨參照）。依上開見解，我國
    人民在大陸地區之法律行為，應依我國法律規範，參諸我民法第七十二條：「法
    律行為有背於公共秩序或善良風俗者，無效」、第八十七條：「表意人與相對人
    通謀而為虛偽意思表示者，無效」等規定，在大陸地區假結婚係無效。又按臺灣
    地區人民與大陸地區人民結婚之方式及其他要件，依行為地之規定，臺灣地區與
    大陸地區人民關係條例第五十二條第一項定有明文。而大陸地區現施行之中華人
    民共和國民法通則第五十八條第一項第四款規定：「惡意串通，損害國家、集體
    或第三人利益之行為無效。」，依此說明可知在大陸地區假結婚亦屬無效。查本
    件同案被告乙○○係在臺灣地區設有戶籍之臺灣地區人民，張運榮為大陸地區人
    民，其二人在大陸地區廣西省桂林市結婚，依上開規定其結婚之要件，如依我國
    法律規定係無效，即依臺灣地區與大陸地區人民關係條例第五十二條第一項規定
    而須依行為地即大陸地區之法律規定時，因其二人雖曾為結婚登記，實則彼等並
    無結婚之合意，而係出於被告甲○○之共謀，其目的在於使張運榮得以申請來臺
    ，已如前所述，則乙○○與張運榮間結婚之行為，乃係惡意串通之行為，揆諸大
    陸地區上開法律規定，亦應屬無效。
四、再按大陸地區人民非經主管機關許可，不得進入臺灣地區，臺灣地區與大陸地區
    人民關係條例第十條第一項定有明文，而大陸地區人民，其父母、配偶或子女在
    臺灣地區設有戶籍者，得申請進入臺灣探親，大陸地區人民進入臺灣地區許可辦
    法第三條第一項第三款亦規定甚明，若為達到使大陸人民得依上開規定入境臺灣
    地區之目的，虛偽辦理結婚，並以此為由申請來臺，非但其結婚無效，且其等係
    以徒具外觀合法形式之結婚，藉此脫法方式規避對大陸地區人民進入臺灣地區之
    管制，自仍屬非法之入境（最高法院九十年台上字第三一八０號、第四二四七號
    判決意旨參照）。被告甲○○等人，以假結婚真引進之方式，使張運榮得以非法
    入境台灣，核其所為，係犯刑法第二百十六條、第二百十四條之行使使公務員登
    載不實文書罪及違反臺灣地區與大陸地區人民關係條例第七十九條第一項、第十
    五條第一款之罪。被告甲○○與同案被告乙○○及大陸地區人民張運榮，就前揭
    行使使公務員登載不實文書犯行、使大陸地區人民非法進入臺灣地區犯行，互有
    犯意聯絡與行為分擔，均為共同正犯。又渠等使公務員登載不實之低度行為，應
    為其行使之高度行為所吸收，不另論罪，而行使使公務員登載不實文書罪及使大
    陸地區人民非法進入臺灣地區罪二罪間，有方法結果之牽連關係，應從一重之使
    大陸地區人民非法進入臺灣地區罪處斷。
五、原審未加詳求，漏未論以違反臺灣地區與大陸地區人民關係條例第七十九條第一
    項、第十五條第一款之罪責，有欠妥當。被告上訴意旨，猶執陳詞，指摘原判決
    不當，雖無理由，然原判決既有可議，自屬無可維持，應由本院撤銷改判。爰審
    酌被告甲○○前於八十八年間因詐欺案件，經法院判處有期徒刑七月，緩刑三年
    確定，猶不知悔改，再犯本件使公務員登載不實罪，暨其犯罪動機、目的、手段
    、所生損害、生活狀況、所得利益、以假結婚手法使大陸地區人民進入台灣，形
    成國內治安敗壞之潛在危險、犯罪後猶飾詞否認等一切情狀，量處如主文第二項
    所示之刑，併諭知如易科罰金以三百元折算一日之標準，以資懲儆。
據上論斷，應依刑事訴訟法第三百六十九條第一項前段、第三百六十四條、第二百九
十九條第一項前段，臺灣地區與大陸地區人民關係條例第七十九條第一項，刑法第十
一條前段、第二十八條、第二百十六條、第二百十四條、第五十五條、第四十一條第
一項前段，罰金罰鍰提高標準條例第一條前段、第二條，判決如主文。
本案經檢察官許仲瑩到庭執行職務。
中    華    民    國      九十二      年      八      月      五        日
                                  臺灣高等法院臺南分院刑事第一庭
                                      審判長法官  茆    臺    雲
                                法官  蔡    長    林
                                            法官  李    文    福
右正本證明與原本無異。
如不服本判決應於判決送達後十日內向本院提出上訴狀，其未敘述理由者，並應於提
出上訴狀後十日內向本院補提理由書（須附繕本）。
                                      法院書記官  李    良    倩
中    華    民    國      九十二      年      八      月     八         日
附錄論罪法條
刑法第二百十六條：
行使第二百十條至第二百十五條之文書者，依偽造、變造文書或登載不實事項或使登
載不實事項之規定處斷。
刑法第二百十四條：
明知為不實之事項，而使公務員登載於職務上所掌之公文書，足以生損害於公眾或他
他人者，處三以下有期徒刑、拘役或五百元以罰金。
臺灣地區與大陸地區人民關係條例第十五條
左列行為不得為之：
一  使大陸地區人民非法進入臺灣地區。
二  招攬臺灣地區人民未經許可使之進入大陸地區。
三  使大陸地區人民在臺灣地區從事未經許可或與許可目的不符之活動。
四  僱用或留用大陸地區人民在臺灣地區從事未經許可或與許可範圍不符
    之工作。
五  居間介紹他人為前款之行為。
臺灣地區與大陸地區人民關係條例第七十九條：
違反第十五條第一款規定者，處五年以下有期徒刑、拘役或科或併科新台
幣五十萬元以下罰金。
以犯前項之罪為常業者，處一年以上七年以下有期徒刑，得併科新台幣一
百萬元以下罰金。
第一項之未遂犯罰之。


司法院資訊處製作；財團法人民間司法改革基金會備份。
